最高法院民事判決　　　　　　　　　 110年度台上字第1565號
上　訴　人　胡慧華
訴訟代理人　林達傑律師
被 上訴 人　謝宜瑾
訴訟代理人　陳志雄律師
複 代理 人　施瑋婷律師
上列當事人間請求確認袋地通行權事件，上訴人對於中華民國10
9年8月25日臺灣高等法院第二審更審判決（109年度上更一字第1
7號），提起上訴，本院判決如下：
    主  文
原判決廢棄，發回臺灣高等法院。
    理  由
本件被上訴人主張：伊共有坐落臺北市○○區○○段0○段257
  地號（下稱257地號）土地與伊單獨所有同小段253-6地號（下
  稱253-6地號，與257地號合稱系爭基地）土地，均為袋地；系
  爭基地上門牌臺北市○○區○○街00巷2號1樓房屋（下稱系爭
  房屋）及屋前未辦保存登記建物（下稱系爭增建物），均為伊
  所有。系爭基地與公路無適宜之聯絡，不能為通常之使用，僅
  能通行上訴人共有之同小段242 地號土地（下稱系爭通行土地
  ）至同區○○街13巷道路。系爭基地因系爭房屋所在公寓（下
  稱系爭公寓）於民國58年間興建時，所指定建築線範圍內道路
  即重測前臺北市○○○段427-40地號（下稱重測前427-40地號
  ）土地，經分割為○○區○○段0小段253、243 地號土地（下
  各以地號稱之），並廢除原有巷道，嗣253、243地號土地併入
  系爭通行土地，致無法與公路為適當聯絡，長年均經由系爭通
  行土地上如原判決附圖編號A所示4.2平方公尺（下稱系爭A 地
  ）之柏油道路通行至○○街13巷，且係對系爭通行土地損害最
  少之處所及通行方式。詎上訴人竟禁止伊通行，致系爭基地不
  能為通常之使用等情。爰依民法第787條、第789條規定，求為
  確認伊就系爭A 地有通行權存在，上訴人不得為妨礙伊通行之
  行為，並容忍伊通行之判決。
上訴人則以：系爭A 地僅供綠化使用，並非道路用地。系爭公
  寓興建之初即規劃以其坐落基地與相鄰之重測前427-40地號土
  地合併使用，該公寓其他2至4樓住戶長年均自重測前427-40地
  號土地借道系爭通行土地之一部分進出○○街13巷。嗣該427-
  40地號土地經分割為○○區○○段0小段253-4、253-5 （下以
  各地號稱之）及253-6地號土地後，該公寓住戶仍得自257地號
  土地通往253-5 地號土地及系爭通行土地之一部分所設置之通
  道，到達○○街13巷，被上訴人亦得依此通行方式以至公路，
  其自行於系爭房屋前方之253-6 地號土地上搭建系爭增建物出
  租，致阻隔系爭房屋與○○街13巷之聯絡，乃其任意行為所致
  ，不得要求通行系爭A地等語，資為抗辯。
原審維持第一審所為上訴人敗訴之判決，駁回其上訴，其理由
  如下：
㈠被上訴人共有之257 地號土地，應依其所屬第三種住宅區係可
  設置住宅及一般零售業等使用之法定用途，判斷其通常之使用
  方法。訴外人齊杰臣於55年間欲在257 地號土地上興建系爭公
  寓時，經臺北市政府工務局（下稱工務局）指定建築線，依該
  指定建築線申請書所附平面圖，可知重測前427-40地號土地之
  一部分，確為系爭公寓得使用之現有道路，齊杰臣因無法將重
  測前427-40地號土地併為建築基地，遂出具切結書表明系爭公
  寓雖經指定建築線，惟無法與該路地合併建築，俟將來擴充該
  地出售時，願照價承購殘餘路地等語。系爭公寓於58年2月7日
  辦畢建物第一次登記後，系爭房屋及其基地（下稱系爭房地）
  輾轉經被上訴人母親林綉香於76年12月底購得。足認系爭公寓
  之指定建築線範圍，本包括重測前427-40地號土地與該公寓基
  地257 地號土地間之斜三角形區塊面積在內，且經齊杰臣聲明
  日後將購買該427-40地號土地之殘餘路地，作為系爭公寓及系
  爭房屋基地連接○○街13巷之通路位置。
㈡系爭公寓建築線內既有巷道所屬之重測前427-40地號土地，歷
  經地號變更、土地分割，其中253地號土地分割新增之253-3地
  號土地，係坐落系爭公寓指定建築線內之重測前427-40地號土
  地斜三角形區塊通路之同一位置上，並於83年12月17日分割出
  同段253-4、253-5、253-6 地號土地。嗣上訴人所有房屋所在
  之永康○○大廈（下稱系爭大廈）起造人為興建該大廈，於80
  年間申請廢道、分割、承購畸零地，並向改制前之財政部國有
  財產局購買243、253地號土地（包括系爭公寓建築線內重測前
  427-40地號土地之一部分），於83年5月2日將該2 筆土地併入
  系爭通行土地，均納入該大廈建築基地，再申請土地合併，致
  同年12月17日分割後之253-6 地號土地形成無法直接連通○○
  街13巷之袋地，必須通行周圍土地以至公路，方得為通常之使
  用，且257地號土地並未因被上訴人取得253-6地號土地所有權
  而改變其原為袋地之性質。
㈢系爭增建物在系爭通行土地於83年5月合併243、253 地號土地
  前之69年間已存在，被上訴人母親林綉香則於76年始購入系爭
  房地，可徵系爭增建物在253-6 地號土地形成袋地前已存在，
  上訴人抗辯：257、253-6地號土地不通公路之結果，係被上訴
  人在系爭房屋前方建築系爭增建物之任意行為所生等詞，應屬
  無據。被上訴人共有之257地號土地欲經由其所有之253-6地號
  土地至公路時，如非通行系爭A 地至○○街13巷，或借道國有
  253-5 地號土地至系爭通行土地東北角，而通往○○街13巷外
  ，亦僅得自系爭通行土地西側經上訴人出租他人經營冰店之土
  地以至永康街。故257、253-6地號土地不通公路之情形，自不
  因被上訴人或其前手有無搭蓋系爭增建物而異其結果，被上訴
  人主張必須通行系爭A 地以至○○街13巷，方得為通常之使用
  等語，應為可取。
㈣審酌兩造土地狀況、系爭公寓位置，及若使用系爭A 地至○○
  街13巷，通行面積僅4.2平方公尺，且系爭A地現況為水溝上方
  水泥地，部分舖設柏油，並為台灣電力股份有限公司配電場所
  需保持可自由進出之淨空間等情，可見系爭A 地不具單獨利用
  價值，被上訴人通行系爭A 地，不致對上訴人造成何妨害，應
  屬對系爭通行土地損害最少之通行處所及方法。至系爭增建物
  與系爭公寓2至4樓住戶共有之樓梯公共空間，隔有牆壁，其坐
  落之253-6 地號土地於系爭公寓起造時，為經工務局指定之法
  定建築線範圍內之通路位置，且其大門位置早於82年間即朝○
  ○街13巷開設，倘強令被上訴人需將系爭增建物與系爭公寓 1
  樓樓梯間之磚牆鑿穿、開門，再經由253-6、253-5、系爭通行
  土地東北角，以至○○街13巷，對於系爭公寓樓梯間之建物結
  構安全及公寓2至4樓住戶之居住安全，恐生危害；或自系爭房
  屋左後側小門走出，經由防火巷至系爭通行土地以至公路之通
  行方式，亦需通行業經上訴人出租他人經營冰店之土地範圍，
  甚不便利，亦無法滿足系爭房屋所屬第三類住宅用地可供經營
  日常零售業及居住之通常使用目的，均非適當之通行方法，亦
  難認係對周圍地損害較少之處所及方法。從而，被上訴人依民
  法第787條、第789條規定，請求確認其就系爭A 地有通行權存
  在，上訴人不得於該部分土地上為妨礙其通行之行為，並應容
  忍其在該部分土地通行，為有理由，應予准許等詞，為其判斷
  之基礎。
本院廢棄原判決之理由：
  查系爭基地屬與公路無適宜聯絡之袋地，系爭房屋屋前之253-
  6地號土地分割自重測前427-40 地號土地，該地原屬道路用地
  ，系爭公寓原建築人齊杰臣曾出具切結書，表明願照價承購殘
  餘路地，系爭增建物在被上訴人母親林綉香購入系爭房地及被
  上訴人於97年4月10日登記取得253-6地號土地權利前之69年間
  已存在等情，為原審認定之事實。可見原建築人知悉系爭公寓
  除須經由253-6 地號土地通行至○○街13巷外，另須價購包括
  系爭A 地在內之其他土地，以利系爭公寓住戶為完整之通行；
  及系爭增建物在分割增加及被上訴人登記取得253-6 地號土地
  前，即坐落系爭房屋前之原屬道路用地上。果爾，依253-6 地
  號土地面積為13平方公尺（一審調字卷18頁），倘無系爭增建
  物占用原供系爭公寓對外通行至○○街13巷之道路用地面積，
  依系爭公寓原規劃壹樓門前至地界線或至原建築線所預留之通
  行空間，且斯時壹樓中間樓梯口前方亦未搭建延伸外牆（見外
  放臺北市建築管理工程處函送系爭公寓壹樓平面圖），縱 243
  、253 地號土地嗣經系爭大廈起造人取得而併入系爭通行土地
  （一審卷146頁、前二審卷105頁），似見被上訴人仍可經由通
  行分割後之253-6、253-5地號土地及系爭通行土地最末端之小
  三角形部分，至○○街13巷，則能否謂系爭增建物非為阻礙系
  爭房屋住戶對外通行之主要因素？經由通行系爭公寓壹樓樓梯
  間嗣延伸外牆之開鑿行為恐危害該建物結構及該公寓2至4樓住
  戶之居住安全？通行系爭A 地為對周圍地損害最少之處所及方
  法？均有待釐清。上訴人抗辯系爭公寓住戶已有通道可達○○
  街13巷，被上訴人自行將系爭房屋分隔前半及後半，並以系爭
  增建物阻隔系爭房屋與該巷道之聯絡，不應准其通行系爭A 地
  等語，攸關被上訴人就系爭A 地是否有通行權之判斷，自屬重
  要之防禦方法。原審未予詳查審認，逕認被上訴人就系爭A 地
  有通行權存在，所為不利上訴人之判決，即有可議。上訴論旨
  ，指摘原判決不當，聲明廢棄，非無理由。
據上論結，本件上訴為有理由。依民事訴訟法第477條第1項、
  第478條第2項，判決如主文。
中    華    民    國   110    年    10    月    20    日
                      最高法院民事第六庭
                          審判長法官  魏  大  喨  
                                法官  李  寶  堂  
                                法官  李  文  賢  
                                法官  邱  瑞  祥  
                                法官  林  玉  珮  
本件正本證明與原本無異
                                      書  記  官
中    華    民    國   110    年    10    月    26    日